【裁判字號】    95,婚,773
【裁判日期】    951120
【裁判案由】    離婚
【裁判全文】
臺灣高雄地方法院民事判決               95年度婚字第773號
原      告  乙○○
被      告  甲○○
上當事人間離婚事件，本院於民國95年11月6日言詞辯論終結，
判決如下：
    主  文
准原告與被告離婚。
訴訟費用由被告負擔。
    事  實  及  理  由
一、本件被告受合法之通知，無正當理由，未於最後言詞辯論期
    日到場，經核無民事訴訟法第386 條所列各款之情形，爰依
    原告之聲請，准由其一造辯論而為判決。
二、原告主張：兩造於民國48年結婚至今，被告仍不改其本性，
    在外與人通姦生子、簽賭、不務正業。兩造在位於高雄縣鳳
    山市○○路18號之原共同住所（下稱原住所）時，因長期感
    情不睦，被告一直欲與原告離婚，因而經常發生爭吵。且被
    告在外與他人有染，原告在不知情之情況下，遭被告感染性
    病，原告染病後即不願與被告同房，兩造分房已十餘年。而
    被告每次喝酒後，全家人便生活在其恐嚇威脅下。於93年5
    月25日，因兩造女兒陳依卿替被告清洗床單，發現被告於枕
    頭下藏有很多刀子，乃將刀子拿走，詎被告發現後竟恐嚇要
    殺女兒陳依卿，本已報警，經警勸諭，雖撤回告訴，惟原告
    已不敢與被告同住，遂搬離原住所至女兒所購入之房屋居住
    ，兩造間之衝突情況始趨緩和。於95年1 月間，原告因房貸
    及被告在外積欠債務之雙重壓力下，不得不賣掉原住所以清
    償債務，亦好意準備原告之處所與被告一同居住，惟被告不
    但不接受甚至持西瓜刀、武士刀、藍波刀等武器不斷騷擾原
    告及子女，或威脅要以汽油燒房子。原告並於95年3 月13日
    下午2 時30分許在鳳山市公所調解夫妻履行同居義務不成；
    而上開處分原住所乙事，為被告所知悉，惟被告一直無權占
    有，不肯交屋，至95年4 月16日原告女兒陳依卿、女婿張志
    柔至原住所搬運家俱，始知被告與他人同居於原住所，而被
    告之同居人與其女兒竟聯合攻擊陳依卿。嗣於95年4 月26日
    陳依卿偕同清潔女工復至原住所為清潔房屋而勘查現場，又
    遭被告同居人拿磚塊及圓鍬攻擊。又原告除於不知情之情況
    下遭被告感染性病外，更無人性的要原告已邁向70歲高齡之
    人模仿A 片之動作以滿足其性慾，原告痛苦不堪。另被告在
    外私自為原告投保人壽保險，經原告女兒無意中發現後，始
    至保險公司要求撤銷保單。兩造之婚姻有重大事由，難以維
    持婚姻。為此爰依民法第1052條第2 項之規定，請求法院為
    離婚判決等語，並聲明如主文所示。
三、被告則以：原告稱被告與他人通姦生子、簽賭、不務正業；
    每次喝酒全家人均生活於其恐嚇威脅下；原告於房貸及債務
    之壓力下，乃賣掉原居住之房子，並好意提供被告居所一同
    居住，惟被告竟持西瓜刀、武士刀、藍波刀等武器不斷騷擾
    原告及子女，或威脅要以汽油燒房子；又被告在外與他人有
    染，原告於不知情之情況下遭被告感染性病；被告要原告以
    近70歲高齡模仿A 片內之動作以滿足其性慾等指控，均非事
    實。原告係因將被告出資所購之原住所暗中勾串女兒出售，
    經被告責問，原告乃捏造事實訴請離婚；後又改稱其與原告
    共有之房子即原住所都是祖先留下的，並不是兩造共同購買
    的。且兩造非常常吵架，兩造確實分房十幾年，係因被告經
    常工作從晚上到隔天早上，故而無法與原告同房已十幾年。
    93 年5月25日兩造並未發生任何事情，原告要搬出去是因為
    女兒將被告土地拿去貸款，之後買了一棟房子，所以原告遂
    搬出與女兒同住，被告同意離婚等語，資為抗辯，並聲明：
    駁回原告之訴。
四、兩造結婚後育有子女陳依卿等人（均已成年），現兩造婚姻
    關係仍存續中等情，有原告提出之戶口名簿影本及戶籍謄本
    各1 份在卷可參（見本院卷第8 、10頁），堪認為真實。又
    原告主張兩造已分房十餘年。原告於93年5 月25日搬離原住
    所，至女兒陳依卿處乙節，復不為被告所爭執，均堪信為真
    實。
五、得心證之理由：
  (一)按民法第1052條第2 項規定：有前項以外之重大事由，難以
    維持婚姻者，夫妻之一方得請求離婚；但其事由應由夫妻之
    一方負責者，僅他方得請求離婚。該條項所指「有前項以外
    之重大事由，難以維持婚姻者」係抽象的、概括的離婚事由
    ，此乃緣於74年修正民法親屬編時，為因應實際需要，參酌
    各國立法例，導入破綻主義思想所增設。但其事由應由夫妻
    一方負責者，僅他方得請求離婚，是其所採者為消極破綻主
    義精神，而非積極破綻主義。關於「難以維持婚姻之重大事
    由」，其判斷之標準為婚姻是否已生破綻而無回復之希望。
    而婚姻是否已生破綻無回復之希望，則應依客觀之標準，即
    難以維持婚姻之事實，是否已達於倘處於同一境況，任何人
    均將喪失維持婚姻意欲之程度而定。又該條項但書所謂「難
    以維持婚姻之重大事由應由夫妻之一方負責者，僅他方得請
    求離婚」，乃因如肯定有責配偶之離婚請求，無異承認恣意
    離婚，破壞婚姻秩序，且有背於道義，尤其違反自己清白（
    clean hands） 之法理，有欠公允，同時亦與國民之法感情
    及倫理觀念不合，因而採消極破綻主義。倘該重大事由，夫
    妻雙方均須負責時，應比較衡量雙方之有責程度，僅責任較
    輕之一方得向責任較重之他方請求離婚，如有責程度相同時
    ，雙方均得請求離婚，始屬公允，是責任較重之一方應不得
    向責任較輕之他方請求離婚（最高法院94年台上字第115 號
    判決參照）。
  (二)經查：
  １原告主張被告在外與人同居、簽賭、不務正業；甚至持刀，
    及威脅要以汽油燒房子；於93年5 月25日，因兩造女兒陳依
    卿替被告清洗床單，發現被告於枕頭下藏有許多刀子，乃將
    刀子拿走，詎被告發現後竟恐嚇要殺女兒陳依卿，本已報警
    ，經警勸諭，雖撤回告訴，惟原告已不敢與被告同住，遂搬
    離原住所至女兒所購入之房屋居住等情，業據證人即兩造長
    女陳依卿於本院審理中到庭證述：「從我們小時候，我爸、
    媽就常爭吵，大約是在10幾年前我爸爸搬到5 樓，我弟弟去
    逝後（80年元月2 日）我就搬回去住，我爸、媽常常吵架，
    因為我爸爸喝酒後就會吵鬧，所以不久之後，我爸爸就搬到
    5 樓睡。」等語（見本院卷第32頁）、「93年5 月25日當天
    我因為幫我爸爸洗床單後，我發現枕頭下有1 包刀子，我就
    將它收起來. ，晚上我爸爸發現不見了，之後我爸爸就限我
    於12點前要將刀子還他，否則要砍我的雙手、雙腳，我也有
    向警局報案。我們是在93年8 月25日搬出去的，因為被我爸
    爸恐嚇，連我小孩也被我爸爸打。我們沒有辦法忍受，所以
    才搬出去。」（見本院卷第32頁）、「93年5 月25日我當時
    有向文山派出所報警，我是透過電話報的案，當天有兩名員
    警來現場處理，我不知道名字，當初警察說若要做筆錄就要
    將被告帶走，且因本件尚未有實際傷害，警察說若被告自警
    局做完筆錄回來可能會有報復行為，所以要我們想清楚是否
    要做筆錄，我們考慮後續狀況所以就沒有做筆錄。且我們怕
    被告回來騷擾，所以我們就搬家了」等語明確（見本院卷第
    41、47頁），核與原告上開主張大致相符，至於被告辯稱：
    93 年5月25日沒有發生任何事情，原告要搬出去是因為女兒
    將其之土地拿去貸款，之後買了一棟房子，所以原告就搬到
    那邊去住；證人陳依卿之陳述不實在，陳依卿係貪圖被告的
    錢云云（見本院第31頁），惟查：證人陳依卿係兩造之長女
    ，衡情應不至於扯謊以誣陷自己之父親，是其證詞應屬可信
    。況被告雖以前詞置辯，惟未舉證以實其說，是其所辯亦不
    足採，原告此部分主張堪信為真實。
  ２又原告主張於95年1 月間，因房貸及被告在外積欠債務之雙
    重壓力下，原告不得不賣掉原住所以清償債務，亦好意準備
    原告之所處與被告一同居住，惟被告不接受；原告並於95年
    3月13日下午2時30分許在鳳山市公所調解夫妻履行同居義務
    不成；且售屋之事，為被告所知悉，被告一直無權占有，不
    肯交屋，至95年4 月16日原告女兒陳依卿、女婿張志柔至原
    住所搬運家俱，始知被告與他人同居於原住所，而被告之同
    居人與其女兒竟聯合攻擊陳依卿。嗣於95年4 月26日陳依卿
    偕同清潔女工復至原住所為清潔房屋而勘查現場，又遭被告
    之同居人拿磚塊及圓鍬攻擊，至陳依卿受有左肩挫紅腫、左
    大腿挫紅腫、右上眼瞼瘀青之傷害，有高雄縣鳳山市公所函
    、原告95年5 月1 日鳳山縣府郵局存證信函第35號及大東醫
    院診斷證明書在卷足憑（見本院卷第4 至7 頁、第9 頁）；
    又據證人即兩造長女陳依卿於本院審理中到庭證述：「被告
    從我們小時候，就因為生意失敗負債，到處躲債，後來被告
    繼承我阿公的遺產，就將負債還掉，買了力行路的房子。」
    （見本院卷第30、31頁）、「95年4 月29日的驗傷單是我於
    95年4 月26日晚上帶清潔人員進去看要清洗的地方，我在外
    面，我爸爸外面的女人就拿起磚塊及圓鍬打我，之後有警察
    來處理」（見本院卷第41頁），互核與原告主張大致相符，
    被告雖辯稱：因將被告出資所購之房子暗中勾串女兒出售，
    經被告責問，原告乃捏造事實訴請離婚云云（見本院卷第21
    頁），後又改稱其與原告共有之房子都是祖先留下的，並不
    是兩造共同買的云云（見本院卷第28頁），然被告就原住所
    係由誰出資一點，其陳述前後不一，顯係臨訟編纂之詞，委
    不足採；且證人即陳依卿之證詞應屬可信，已如前述；被告
    雖於本院審理時請求傳訊其弟、其妹到庭作證，惟被告並未
    提供其弟、其妹之姓名、地址及待證事實為何等資料供本院
    參考（見本院卷第32頁），且被告經合法送達亦未於最後言
    詞辯論期日到場，依本院前揭調查證據之結果，原告此部分
    主張，自堪信為真實。
  (三)本院考量婚姻乃一男一女之兩性結合，以組織家庭，共同生
    活為目的，應以誠摯情感為基礎，且夫妻生活貴在相互扶持
    ，而依社會一般觀念體察，被告上開所為，著實已對婚姻產
    生不良的影響。而兩造業已分房十餘年，已無夫妻之實，且
    已分居逾2 年餘，夫妻情分早已淡薄，情感亦無交流，況被
    告於本院審理時亦到庭陳明同意離婚等語（見本院卷第31頁
    ），則兩造之婚姻依一般人之客觀標準，已生破綻且達任何
    人均喪失維持婚姻意欲之程度，合於其他有難以維持婚姻之
    重大事由，且此難以維持婚姻之重大事由，比較衡量雙方之
    有責程度，顯係可責於被告，從而，原告依據民法第1052條
    第2 項其他重大事由之規定訴請判決離婚，應予准許，判決
    如主文第1 項所示。
五、訴訟費用負擔之依據：民事訴訟法第78條。
中    華    民    國    95    年    11    月    20    日
                  家事庭審判長法  官  郭慧珊
                              法  官  何清富
                              法  官  范足鳳
以上正本係照原本作成。
如對本判決上訴，須於判決送達後20日之不變期間內，向本院
提出上訴狀。
中    華    民    國    95    年    11    月    20    日
                          書記官  徐麗紅


司法院資訊處製作；財團法人民間司法改革基金會備份。
